臺北高等行政法院判決
　　　　　　　　　　　　　　　　　　 94年度簡字第00131號
原　　　告　甲○○
代　表　人　余澤華（管理人）
訴訟代理人　丙○○
被　　　告　新竹市稅捐稽徵處
代　表　人　乙○○處長）住同.
訴訟代理人　林玲瑗
　　　　　　丁○○
上列當事人間因地價稅事件，原告不服新竹市政府中華民國92 年
10月29日92年訴字第40號訴願決定，提起行政訴訟。本院判決如
下：
　　主  文
訴願決定及原處分（即復查決定）關於坐落新竹市○○段第1621
之1地號部分，均撤銷。
訴訟費用由被告負擔。
　　事  實
一、事實概要：
    緣原告係坐落新竹市○○段第1621之1地號及1620之1地號土
    地之使用人，因所有人「財團法人新竹學租財團」申請依土
    地稅法第4條第1項第4款規定，自91年起將上揭土地之地價稅
    由原告（使用人）代繳，經被告機關分別以91年1月15日新市
    稅財字第90053837號函及91年3月11日新市稅財2字第
    091005407號函核准指定由原告代繳，並通知原告91年度地價
    稅之核定稅額繳款，原告申請復查，未獲變更，提起訴願，
    就系爭坐落新竹市○○段第1621之1地號部份，遭訴願決定駁
    回（另系爭1620之1地號部份，原處分撤銷）；原告就系爭
    1621之1地號土地部份（即訴願駁回部份）不服，提起本件行
    政訴訟。
二、兩造聲明：
　　(一)原告聲明求為判決：1.訴願決定、原處分不利部分即關於
                          坐落新竹市○○段第1621之1地號部
                          分，均撤銷。
                        2.訴訟費用由被告負擔。
　　(二)被告聲明求為判決：1.駁回原告之訴。
                        2.訴訟費用由原告負擔。
三、兩造之爭點：被告機關核定自91年起由原告代繳新竹市○○
                段1621之1地號土地之地價稅是否適法？
　　(一)原告主張之理由：
      1.按稅收為行政機關欲達成行政目的之資源來源，因此依
        行政行為之比例原則，稅收徵收方式，應採取適當之方
        式以助於達成。準此，原告於原處分機關申請復查及提
        出訴願時均陳明，原告乃為宗教團體，無固定營收，平
        時支出係由信眾按心意捐助來平衡開銷，實無盈餘來支
        付地價稅。但相較於土地所有人（即新竹學租財團），
        其為財團法人較有充裕經費，因此，由該所有人繼續繳
        納地價稅，較能達成目的完成，但被告機關竟不採行較
        易達成之方法，仍執意指定原告繳納，實有違比例原則
        。
      2.被告機關指定代繳地價稅之土地，自台灣日據時期即為
        原告所有，該筆土地原告從無任何處分行為，現土地所
        有人係以無償及不當方式取得所有權，並拒絕返還權利
        予原告，此有新竹市政府函覆監察院之調查報告可稽，
        因此，現土地所有人不當取得原告之財產拒不返還權利
        ，復又申請於被告機關指定原告代繳地價稅，其在法理
        上顯屬不公允，故原告請求被告機關令現土地所有人繼
        續繳納地價稅，並無不當之處。
      3.原告使用系爭1621之1地號土地之實際占用情形，被告應
        明確說明，且地價稅應由土地所有權人繳納始為適當。
　　(二)被告主張之理由：
      1.相關法令：
        「土地有左列情形之一者，主管稽徵機關得指定土地使
        用人負責代繳其使用部分之地價稅或田賦：四、土地所
        有權人申請由占有人代繳者。」、「對於物有事實上管
        領之力者，為占有人」為土地稅法第4條第1項第4款、民
        法第940條明文規定。
      2.查本案系爭1621之1地號土地為「財團法人新竹學租財團
        」所有，依土地稅法第3條第1項之規定：「地價稅或田
        賦之納稅義務人如左：一、土地所有權人：：：」，「
        財團法人新竹學租財團」應為系爭土地之地價稅納稅義
        務人，惟「財團法人新竹學租財團」於90年12月25日具
        文申請自91年起將系爭土地1621之1地號之地價稅由原告
        （使用人）代繳，本處依前揭土地稅法第4條第1項第4款
        規定：「土地有左列情形之一者，主管稽徵機關得指定
        土地使用人負責代繳其使用部分之地價稅或田賦：四、
        土地所有權人申請由占有人代繳者」核准本市○○段16
        21之1地號之土地自91年由原告代繳外，並同時副知原告
        ，此有被告機關91年1月15日以90新市稅財第90053837號
        函附卷可稽，另被告機關再會同地政事務所人員至系爭
        1621之1地號實地勘查結果：原告所有之廟宇建物確實座
        落於系爭土地上。一樓出租供人設攤販賣，二樓供信徒
        祭祀參拜，此亦有現場照片附卷可證。次按民法第940條
        ：「對於物有事實上管領之力者，為占有人」，原告既
        為系爭土地之實際使用人即屬民法第940條所稱之直接占
        有人甚明，從而，本處依土地稅法第4條之規定，指定系
        爭1621之1土地自91年地價稅由原告代繳，於法並無不合
        ，合先敘明。
      3.至原告主張其為宗教團體無固定營收，土地所有權人「
        財團法人新竹學租財團」經費較裕，故由「財團法人新
        竹學租財團」繼續繳納地價稅，較能達成目的云云。查
        地價稅為財產稅，本當以財產所生之利益為其稅捐課體
        ，土地倘被人占有，土地所有權人徒擁有土地所有權之
        虛名，而無實質上之收益，為期符合實質課稅及平等原
        則，被告機關自應依土地所有權人之申請指定由土地使
        用人代繳，被告機關依法行政，是原告訴稱被告機關違
        反比例原則，顯係誤解。再原告指稱本案系爭1621之1號
        土地係現土地所有權人不當取得，為求公允，請求由現
        土地所有權人繼續繳納地價稅並無不當乙節，查系爭16
        21之1地號土地是否為現土地所有權人不當取得，應屬原
        告與「財團法人新竹學租財團」之民事債務關係，非被
        告機關所能認定，亦與本案無涉，是以被告機關指定原
        告為本案之代繳人，於法有據，特予陳明。
　　理  由
一、本件原告爭執之系爭1621之1地號91年度地價稅額為81062元
    。而司法院曾依行政訴訟法第229條第2項之規定，將行政訴
    訟法第229條第1項之簡易案件金額（價額）提高為20萬元，
    並自93年1月1日起施行。故本件應認合於行政訴訟法第229
    條第1項第1款關於稅捐課徵事件涉訟，所核課之稅額在新臺
    幣20萬元以下而涉者，應依簡易訴訟程序進行之，先予明
    。
二、按「土地有左列情形之一者，主管稽徵機關得指定土地使用
    人負責代繳其使用部分之地價稅或田賦：…四、土地所有權
    人申請由占有人代繳者。」、「對於物有事實上管領之力者
    ，為占有人」為土地稅法第4條第1項第4款、民法第940條明
    文規定。又土地稅法第4條第1項第4款規定之立法意旨，係指
    土地所有權人基於事實上原因繳納地價稅或田賦有困難（如
    長居國外），或因土地被他人無權占有，徒擁有土地所有權
    之虛名，無實質上之收益者，為期負擔公平起見，始有依其
    申請指定土地使用人代繳之必要；又基於公平與比例原則，
    上揭法條規定，得指定由土地使用人代繳部份，以其「使用
    部份」之地價稅或田賦為限。
三、卷查系爭1621之1地號土地為「財團法人新竹學租財團」所有
    ，面積為416平方公尺，依土地稅法第3條第1項之規定：「地
    價稅或田賦之納稅義務人如左：一、土地所有權人…」，「
    財團法人新竹學租財團」應為系爭土地之地價稅納稅義務人
    ，惟「財團法人新竹學租財團」於90年12月25日具文申請自
    91年起將系爭土地1621之1地號之地價稅由原告（使用人）代
    繳，被告依前揭土地稅法第4條第1項第4款規定核准新竹市○
    ○段1621之1地號之土地自91年由原告代繳外，並同時副知原
    告，此有被告機關91年1月15日以90新市稅財第90053837號函
    附卷可稽；又被告機關會同地政事務所人員至系爭1621之1地
    號實地勘查結果：原告所有之廟宇建物確實座落於系爭1621
    之1地號土地上，一樓出租供人設攤販賣，二樓供信徒祭祀參
    拜，此有實地勘查紀錄表、現場照片及土地勘測圖附原處分
    卷可稽；是原告占用系爭1621之1地號土地之情事固甚明確。
    惟查依前揭說明，基於公平與比例原則，上揭土地稅法第4條
    第1項規定，得指定由土地使用人代繳部份，以其「使用部份
    」之地價稅或田賦為限；而本件被告代理人於訴訟中陳明當
    初會勘時，並未測量實際占用面積若干，且依卷附土地勘測
    圖所示，確無實際占用面積之記載。在原告實際使用系爭土
    地面積若干不明之情況下，被告即據以指定原告負擔系爭
    1621之1地號土地91年度之全部地價稅，與上揭土地稅法第4
    條第1項規定之意旨不合，於法有違；訴願決定未予糾正，
    亦有未合；原告執此指摘原處分及訴願決定，為有理由，應
    予准許。爰就系爭1621之1地號土地部份，撤銷訴願決定及
    原處分；由被告查明實際占用面積後，另為適法之處分，以
    昭折服。又本件係適用簡易訴訟程序，爰不經言詞辯論逕為
    判決。
四、兩造其餘主張陳述，於判決結果不生影響，無庸一一論列，
    併予敘明。
據上論結，本件原告之訴為有理由，爰依行政訴訟法231條第1項
、第98條第3項前段，判決如主文。
中    華    民    國    94    年    4    月    29     日
                    第六庭法　官　許瑞助
上為正本係照原本作成。
本件以訴訟事件所涉及之法律見解具有原則性者為限，始得於本
判決送達後20日內向本院提出上訴狀並表明上訴理由，如已於本
判決宣示後送達前提起上訴者，應於判決送達後20日內補具上訴
理由（均按他造人數附繕本），且經最高行政法院許可後方得上
訴。
中    華    民    國    94    年    4    月    29     日
                          書記官  吳芳靜
